臺灣高等法院臺中分院刑事判決　　　　　　　　九十二年度上更(一)字第三一○號
　　上　訴　人　臺灣苗栗地方法院檢察署檢察官
　　被　　　告　乙○○
　　選任辯護人　陳育仁
　　被　　　告　丁○○
　　被　　　告　甲○○
　　右二人共同
　　指定辯護人　本院公設辯護人　丙○○
右上訴人因被告等貪污等案件，不服臺灣苗栗地方法院九十一年度訴字第一０四號，
中華民國九十二年四月二十四日第一審判決（起訴案號：臺灣苗栗地方法院檢察署八
十九年度偵字第一七三四號、九十年度偵字第一三六八號），提起上訴，經判決後由
最高法院發回更審，本院判決如左：
    主      文
原判決撤銷。
乙○○共同連續依據法令從事公務之人員，利用職務上之機會，詐取財物，處有期徒
刑年陸月，褫奪公權貳年。
丁○○、甲○○共同連續與依據法令從事公務之人員，利用職務上之機會，詐取財物
，各處有期徒刑貳年，均褫奪公權壹年，各緩刑伍年。
詐取所得財物新臺幣拾萬仟伍佰元，應予追繳發還中國石油股份有限公司探採事業
部；如全部或一部無法追繳時，以其財產抵償之。
    事      實
一、緣行政院經濟部所屬中國石油股份有限公司臺灣油礦探勘總處（以下簡稱中油公
    司油礦探勘總處，現已改編為探採事業部）於民國八十四年三月二十三日起，至
    八十五年三月十一日止，成立管線圖籍資料測繪工程隊（以下簡稱測繪隊），負
    責測量新竹、苗栗地區三十年以上油氣管線行經路線（即中油公司油礦探勘總處
    管線圖籍資料繪測第一期工程），乙○○則擔任該測繪隊領班兼總務之職務，負
    責僱用俗稱「力伕」之砍除雜草、雜木之臨時工作人員，及發放彼等之工資，為
    依據法令從事公務之人員。因該工程管線測繪地點多為山區，為實施管線普查及
    管線地貌地形測繪，需先將妨礙測量通視之雜草、雜木砍除以利施測。而按事先
    設計，該測繪第一期工程全長一百三十五公里，其中實施地貌地形測繪部分約為
    五分之三，以測繪隊編制每組每天測繪約三百公尺，估計約需二百七十個工作天
    ，測繪前並需僱請臨時工作人員俗稱「力伕」從事砍除雜草、雜木工作，以每組
    力伕二人，配合測繪工程以每天三百公尺距離計算，每人每天工資新臺幣（以下
    同）一千五百元，而先估算出所需費用之概算（力伕費項目，含管線普查部分，
    一人工作六十八天，及管線地貌地形測繪部分，二人一組工作二百七十天，共編
    六百零八天，編列九十一萬二千元，並視工作需要就地僱請取據報銷）。至該力
    伕費用之支領，需由乙○○以實做實算之方式，依每位力伕實際工作天數、每日
    工資，將力伕工作之日期、工作天數、領款總金額填寫於中油公司油礦探勘總處
    印製之收據上，交由驗收或證人彭昌國蓋章驗收證明，呈主管即測繪隊隊長王信
    得審核後，由乙○○自測繪隊週轉金撥款發放給力伕，並請力伕於收據領款人欄
    簽章作為憑據。嗣測繪隊之週轉金不足時，再由乙○○檢具支出單據（如上開力
    伕工資收據），填寫支出款項，製作報銷清單，經測繪隊長審核後，向中油公司
    油礦探勘總處報銷，申請核撥補足週轉金（自八十四年八月以後，有關後續地上
    雜草、雜木整理清除，則改由中油公司油礦探勘總處總務室另行統一發包）。上
    開收據及報銷清單，均為乙○○職務上所掌之公文書。
二、上開工程施測期間，乙○○因他人介紹結識甲○○，再經甲○○之推介邀請，而
    自八十四年四月間起，經常偕同測繪隊同仁前往甲○○之妹婿丁○○所經營，設
    於苗栗市○○路與國華路口光復新村五十之四號之「活園兔肉店」飲宴捧場。詎
    乙○○明知甲○○、丁○○均未曾受僱擔任力伕之工作，竟仍與該二人基於利用
    職務上之機會而詐取財物及行使不實之力伕費用收據、報銷清單之概括犯意聯絡
    ，自八十四年五月間起至同年七月間止，連續將中油公司油礦探勘總處印製之空
    白收據，分別交予丁○○及甲○○蓋章後，再由乙○○連續將不實之該二人之工
    作日期、天數、單價即每日工資、總計即領款總金額，填寫於上開收據上，並於
    用途說明欄載為「測量隊力伕費用」，於經手人欄由乙○○蓋章後，交由不知情
    之彭昌國於驗收或證明人欄蓋章，呈亦不知情之測繪隊長王信得核章，據以向中
    油公司油礦探勘總處詐取勞務費。各收據之領款人、工作日期、領款金額、製作
    及付款日期，均如附表一各欄所示。總計以丁○○名義，先後於八十四年五月二
    十五日、同年六月十日、二十一日、同年七月十八日及二十六日共詐得七萬八千
    元；以甲○○名義，先後於八十四年五月五日、二十五日、同年六月十日、二十
    一日、同年七月三日、十八日、二十六日共詐得十萬三千五百元，足以生損害於
    中油公司。乙○○並於同年五月間至八月間，檢具不實之力伕費收據，填載不實
    之力伕費，製作不實之報銷清單，向中油公司油礦探勘總處報銷費用申請核撥週
    轉金。報銷起迄日期、不實報銷之力伕費、所檢具不實之收據，均如附表二各欄
    所示，亦足以生損害於中油公司。嗣經法務部調查局苗栗縣調查站（以下簡稱苗
    栗縣調查站）接獲檢舉展開調查，約談丁○○、甲○○均自白未受僱擔任力伕工
    作，而提供名義予乙○○申報薪資；甲○○並於九十二年三月三日將詐領得之薪
    資七萬八千元繳還中油公司油礦探勘總處。
三、案經法務部調查局苗栗縣調查站移送臺灣苗栗地方法院檢察署檢察官偵查起訴。
    理      由
一、訊據被告乙○○、丁○○及甲○○均矢口否認有何前揭利用職務上之機會，詐取
    財物之犯行，被告乙○○辯稱：甲○○確實有受僱從事力伕工作，且均如伊所報
    的資料有六十幾天，而丁○○是甲○○找來的，因伊尚需負責測量工作，無法在
    現場監督力伕工作情形，不知甲○○有借用丁○○名義報領薪資，伊均將薪資以
    現金交給甲○○，而丁○○之力伕費亦係交給甲○○云云。被告丁○○雖坦承未
    受僱擔任力伕工作，而提供名義予甲○○向中油公司油礦探勘總處報領工資之事
    實，但於本院前審辯稱：其以為甲○○借其名義使用，只是要幫人逃漏稅金云云
    。被告甲○○固坦承有以自己名義領取前開力伕勞務費十萬三千五百元，且曾將
    空白收據多紙，交由未實際擔任力伕工作之妹婿丁○○在上面蓋章，並提供身分
    證字號、住址授權填載，而先後五次持交給乙○○，以丁○○名義向中油公司油
    礦探勘總處請款領得七萬八千元等情，然辯稱：其確有受僱擔任力伕工作，且完
    成工作，而依中油公司油礦探勘總處原先預算，是由一組二人施作，伊一人即將
    工作完成，中油公司油礦探勘總處應無受損害之處云云。被告乙○○之辯護人為
    乙○○辯護略稱：甲○○確實有受僱擔任力伕工作，中油公司自應給付力伕費用
    ，中油公司並未受損。被告甲○○一再表示調查站所供，係因怕自己有事，而為
    不實之供述，更一再表明是自己提供丁○○資料予乙○○，並將詐得之力伕費供
    己花用等情觀之，被告甲○○於調查站所為不利被告乙○○之供詞，無法憑採。
    被告乙○○至現場進行測繪，現場之雜草確實已經砍除，故被告依現場所見，確
    實不知，且無從知悉甲○○假報丁○○之資料。中油公司有關力伕之工資，改由
    量化方式辦里發包，係被告乙○○建議，倘乙○○故意由力伕費獲取不法利益，
    自無必要提議改善發包方式，顯然被告乙○○無利用職務上之機會詐取財物。測
    謊結果運用，係以輔助偵訊為主，測謊結果，不能成為有罪判決之唯一證據。被
    告乙○○於施測前曾服用感冒藥，此已載明於刑事警察局測謊儀器測試具結書上
    ，其身體不適，對被告施測判定結果，尚難逕採為不利被告之認定。甲○○確有
    參與除草工作，而丁○○雖未實際擔任力伕，惟被告乙○○並不知情，顯無登載
    不實之故意云云。公設辯護人為被告甲○○、丁○○辯護稱：依現實狀況，共同
    被告乙○○依工程預計告以被告甲○○可以找一人來砍草。惟因測量人員不足，
    本身尚負責測量，而力伕不必簽到簽退，無法確實督導力伕工作情形，應有可能
    。被告丁○○於調查站所述，係被告乙○○拿單據給伊蓋章云云，無法採信。被
    告甲○○一再供稱調查站所供，係因怕自己有事，才為不實之供述。於原審時，
    更一再表明是自己提供丁○○資料予乙○○，並將詐得之力伕費供己花用等情觀
    之，被告甲○○先前於調查站所為不利被告乙○○之供詞，亦無足採。測謊不能
    作為有罪判決之唯一證據。綜上各情，本件並無證據證明被告乙○○有貪污犯行
    ，被告甲○○、丁○○二人自未與乙○○共犯貪污犯行。且被告甲○○、丁○○
    二人主觀上並無不法所有之意，被告甲○○又有實際施作，均不成立詐欺罪云云
    。
二、惟查：
  (一)、中油公司油礦探勘總處於八十四年三月二十三日起，至八十五年三月十一日止
      成立本件測繪隊，負責測量新竹、苗栗地區三十年以上油氣管線行經路線（即
      中油公司司油礦探勘總處管線圖籍資料繪測第一期工程），由乙○○則擔任該
      測繪隊領班兼總務之職務，負責僱用俗稱力伕之臨時工作人員，及發放彼等之
      薪資，為依據法令從事公務之人員。因該工程管線測繪地點多位在山區，為實
      施管線普查及管線地貌地形測繪，需先將妨礙測量通視之雜草、雜木砍除以利
      施測，按事先設計，該測繪第一期工程全長一百三十五公里，其中實施地貌地
      形測繪部分約為五分之三，以該測繪隊編制每組每天約測繪三百公尺，估計需
      二百七十個工作天，測繪前並需僱請臨時工作人員俗稱力伕從事砍草工作，以
      每組力伕二人，配合測量進度，每人每天工資一千五百元估計，而先估算出所
      需費用之概算（力伕費含管線普查部分，一人工作六十八天，及管線地貌地形
      測繪部分，二人一組工作二百七十天，共編六百零八天，編列九十一萬二千元
      ，並視工作需要就地僱請取據報銷）；至該力伕費用之支領，仍需以實做實算
      之方式，依每位力伕實際支領工資之單據報銷費用（自八十四年八月以後，有
      關後續地上物整理清除，則改由中油公司油礦探勘總處總務室另行統一發包）
      等事實，已據證人即該工程設計及預算編列人謝傳繼於原審到庭證述屬實（見
      原審卷第一０四、一０五頁筆錄），並有中油公司油礦探勘總處於九十一年五
      月十五日以（九一）台探政九一０五一八０九一號函覆原審有關該工程位置工
      程圖、工程預算書在卷可稽（見原審卷第一二七至一四七頁），且為被告乙○○供承不諱。觀以該工程預算詳細表有關力伕費項目，業已載明：「視工作需
      要，就地僱請，取據報銷」等語，及該處工程勞務發包審查小組第四次會議紀
      錄明確載明決議事項內容為：「在該工程之後改採發包前所發生之力伕工費用
      ，依往例以實做實算之方式，取據報銷」等語，已足證明該工程中清除雜草等
      工作在改採統一發包方式前，均需視實際施作人數，每日計酬核發力伕費用甚
      明。即被告乙○○於苗栗縣調查站調查中，亦陳稱：「前述僱用力伕之勞務費
      用，僅可核銷至八十四年七月份，後續之地上物整理清除，則由臺探總處總務
      室另行辦理發包，進行整理清除」等語甚明。雖按前述工程預算書內之工程數
      量計算表所載，本件工程中管線地貌地形測繪工作天，係以管線長度一百三十
      五公里之五分之三估算，並以每組每天測繪三百公尺計算，而預計為二百七十
      工作天，至此部分測繪工作項目所需配合之力伕，則按二人一組，乘以二百七
      十工作天，編列所需「力伕」勞務費用（每人每天一千五百元）。但觀之卷附
      本件工程部分管線需砍除草、樹之距離計算表（見八十九年度偵字第一七三四
      號卷第五十、五十一頁），如其中青草湖礦場至錦水配氣站六吋原油線，其總
      距約二十九公里餘，須砍草、樹距離總計僅十七公里餘；而錦水礦場至鐵砧山
      礦場六、六、四吋管線，其總距約十公里餘，須砍草、樹距離總計僅七、六公
      里餘，且均非連續之距離，足見並非該管線地貌地形測繪工程，全程均需砍除
      草、樹，亦即該力伕之實際工作，絕無由乙○○告知每日每組（二人）只砍除
      預估測繪之三百公尺，即支付勞務費三千元之可能，此亦即實做實算，取據核
      銷之真意所在。且徵之前開工程地點雖處山區，但測繪工作，以目視能通視為
      已足，並不必見有草即加以砍除，故前開工程數量計算表，僅係編列概算時，
      預估所需費用之用，實際執行時，必然需按實際工作情形支付勞務費用。則在
      砍草勞務改為統一發包作業前，自僅能依實際工作日數支付勞務費用，而非依
      測繪距離折算支付。從而，證人即本件測繪隊隊長王信得、隊員兼監工彭昌國
      、隊員劉耀煌於原審雖證稱其測繪時，發現現場雜草已經人事先砍除等語，仍
      不能證明係經被告甲○○或丁○○受僱砍除。
  (二)、本件被告丁○○、甲○○確實未於前開時間，受僱擔任力伕工作之事實，業據
      其二人於苗栗縣調查站調查時自白甚詳，有其二人調查筆錄在卷可稽。經本院
      前審勘驗其二人接受調查之全程錄音內容，亦大致與筆錄相符，且並無任何強
      暴、脅迫、利誘、詐欺或其他不法之情事，有勘驗筆錄可按，並據承辦調查員
      陳駿銘於偵查中及本院前審到庭結證屬實。本院調查時，通知被告及辯護人勘
      驗被告甲○○八十九年二月十九日、丁○○八十九年二月十七日之錄音帶。被
      告乙○○之辯護人因要求先自先核聽比對，以免開庭時勘驗錄音帶須時過久。
      因由辯護人先行核聽錄音帶比對譯文。九十三年二月二十七日本院受命法官勘
      驗甲○○、丁○○在調查站調查時之錄音帶時，辯護人即當庭表示本院前審之
      錄音帶譯文與錄音內容相符（見本院更一審卷第六十頁）。足證被告丁○○、
      甲○○二人於調查站之自白具有任意性。而丁○○於偵查中所供更與此大致相
      同，另於原審及本院審理中其亦不否認調查筆錄及檢察官偵訊筆錄之真實性，
      足見丁○○於本案查獲當時供承：八十四年五月至七月間，伊當時開設活園兔
      肉餐廳，臺探總處乙○○經甲○○介紹，曾來店裡消費，起初一、二次乙○○
      以現金支付餐費要求開立收據或發票，因店址為工業用地，沒有營業執照，無
      法開收據或發票，所以由伊在空白收據上蓋章，乙○○就把伊的身分資料拿去
      向臺探總處報薪資所得，伊為做生意而答應乙○○，乙○○並向伊表示報銷之
      薪資所得約與其在伊店內消費之金額相當，乙○○一共交給伊五張空白收據要
      伊蓋章，金額約七、八萬元，大約就是乙○○在餐廳消費之總金額等情應係事
      實，否則其焉能如此詳述經過情形﹖丁○○事後雖改稱其提供名義僅在幫人逃
      漏稅捐，不知是要報領力伕勞務費云云；然丁○○既陳稱其提供名義沒有收到
      其他好處（見原審卷一第六十七頁），則嗣後收到中油公司寄發之綜合所得稅
      扣繳憑單，何以竟毫無意見，且完成繳稅（見原審卷一第六十四頁）﹖已不能
      無疑。再參酌被告乙○○亦供承，確有到活園兔肉餐廳消費過數次，而甲○○
      亦為相同供述，甲○○於檢察官偵查中甚且供稱：「我去向丁○○拿印章及要
      身分證之出生年月日，我是向他說要借來向乙○○報力伕人頭的工資，丁○○
      知道我要拿給乙○○報力伕的工資」等語（見偵卷第四十四頁反面）。衡之印
      章、出生日期及身分證字號等身分資料，乃關係個人之重要資料，其欲提供予
      他人使用，必然審慎思量，而中油公司為國營事業單位，並無如一般民營企業
      ，需要假報薪資支出以減少稅賦負擔，則丁○○辯稱其主觀上以為係在幫助他
      人逃漏稅捐云云，已難遽採。況本件卷附相關工資收據上，已印就中油公司油
      礦探勘總處抬頭字樣，任何人一望即知係該單位發放工資用之收據，丁○○於
      偵查中又自承有親自蓋章於該空白收據上，則其焉有誤認之可能﹖是被告丁○○顯係因乙○○前往其所經營之餐廳用餐，於索取收據或發票未獲之情形下，
      應乙○○之要求提供名義予乙○○，在其用餐之相當費用額度範圍內，報領力
      伕勞務費。
  (三)、被告甲○○事後於檢察官訊問以迄本院審理時，雖辯稱其確實有受僱擔任力伕
      工作，並提出空白工資收據單多紙，交由未實際擔任力伕工作之妹婿丁○○在
      上面蓋章，並獲授權使用丁○○之身分證字號、住址等資料，再先後五次持交
      給乙○○，據以向中油公司油礦探勘總處請款，共領得本身工作之薪資十萬三
      千五百元及以丁○○名義請領之七萬八千元力伕費，而丁○○部分之力伕費未
      交給丁○○云云。但查被告甲○○於八十八年九月二十七日，中油公司油礦探
      勘總處政風室訪談時，係陳稱其自八十四年四月底至七月底，大約工作六十天
      ，每天工資一千五百元，一起工作之力伕只認識丁○○（見原審卷一第一七三
      、一七四頁），並未提及曾代丁○○領取工資之事；而丁○○自始未曾受僱擔
      任力伕工作，已如前述，且經本院前審勘驗甲○○在苗栗縣調查站調查之錄音
      內容，曾有如下之問答情形：「問：中油是不是有找過你﹖答：有。問：去他
      辦公室，是不是？答：是。問：所以你就否認到底，是不是？答：未答。：：
      ：問：中油找你之前，姓夏的是不是有找你？答：有。問：你怎麼講？答：就
      是講這件事。問：拜託你是不是？幫他扛下來，幫他掩護就對了？答：對。：
      ：：問：中油不知道丁○○是你妹婿？答：不知道。問：他是叫你到那個他們
      公司去，是不是？答：對，他們政風。」有勘驗筆錄可按（見本院上訴字卷第
      六四至六八頁），足見甲○○於前開政風室訪談所述，並非實情。又被告甲○○在苗栗縣調查站之調查，並無遭受任何強暴、脅迫、詐欺、利誘或其他不法
      情事，業經明如前，故其事後在原審辯稱有遭調查員恫嚇稱，因其有前科，
      如不配合偵訊將當作被告處理云云，亦屬無稽。況甲○○苟真有從事力伕工作
      ，其理所當然可以領取力伕費用，焉有犯罪嫌疑﹖反之，唯其未實際受僱工作
      ，卻支領力伕勞務費，始可能構成犯罪，從而，益足證其在苗栗縣調查站之自
      白具任意性，且與實情相符。其事後否認犯行，並為前揭辯解，無非卸責之詞
      ，不足採信。
  (四)、再由被告甲○○歷次偵查中，從未提及有幫丁○○領取力伕費之事，而被告乙○○於歷次調查及偵訊時，亦未提及丁○○之力伕費，乃由甲○○轉交等情，
      證諸其他力伕如蘇君恆、謝其鈞等人，均是本人親領，本件丁○○部分何以要
      由甲○○代領？不免令人生疑。況依卷附收據，並無由甲○○代領丁○○費用
      之註記，而於原審審理中，經公訴人詢問甲○○：「有沒有跟丁○○說乙○○
      拿錢給你？」其答稱：「沒有。」再問：「你向丁○○拿資料時，有無說要拿
      錢給他？」其答稱：「沒有。」又問：「有無將錢交給丁○○？」仍答稱：「
      沒有。」再經質問：「錢到哪裡去了？」則支支吾吾，沈默不答。另經原審審
      判長訊問其將丁○○資料拿去申報請款後，拿到的錢，到哪裡去了？又答稱：
      忘了，也沒有資料證明等語。足證其在原審審理中空言代領丁○○之力伕費云
      云，亦屬臨訟杜撰，兼迴護乙○○之詞，亦不足採信。
  (五)、被告乙○○於苗栗縣調查站調查時，已自承在核發力伕工資過程中，其有自行
      紀錄每日到場力伕姓名及日期，紀錄內容業經其據以製作力伕之費用簽收單，
      故未保存；又其因尚兼測量工作，故每日帶領力伕前往指定地點清除雜物等語
      。而證人即審核本件力伕工資收據之彭昌國及王信得於偵審中亦證稱：領班乙○○依規定應到現場看力伕有無確實工作，實際上應該知道誰砍草。則乙○○
      就所僱請力伕係何人及工作天數，顯然知之甚詳，否則其如何核發工資﹖而本
      件被告丁○○及甲○○實際上既未受僱擔任力伕工作，有如前述，依規定自不
      能支領該項工資。被告乙○○事後辯稱有僱用甲○○擔任力伕，且有實際砍草
      達預定距離，故支付工資云云，顯係卸責之詞。再者，本件經原審將被告三人
      送請內政部警政署刑事警察局測謊鑑驗結果，認被告丁○○於測前會談否認曾
      在中油的測繪隊擔任力伕的工作，也沒有拿到任何這筆力伕的費用，經測試結
      果並無不實反應；被告甲○○於測前會談稱在民國八十四年四到七月間有擔任
      本案的力伕，並且有拿到這筆力伕的費用，經測試結果呈不實反應；被告乙○○於測前會談否認有拿到任何這筆力伕的費用，經測試結果呈不實反應等情，
      有該局鑑驗結果通知書在卷可稽（見原審卷二第二五三頁以下）。雖被告乙○○自述於測前二十四小時內曾服用感冒藥，然此業經該局研判應不致影響受測
      結果，而進行測謊，其測謊結果，自仍具有相當參考價值，且三人測謊結果又
      適與前述論述及證據相一致，益足佐證被告乙○○、甲○○事後所辯，與事實
      不符，不足採信。
  (六)、如附表一所示之力伕費用收據，係由被告乙○○填寫力伕工作日期、工資總額
      、支付用途後，交彭昌國蓋章驗收或證明，再呈測繪隊長王信得核章後，自測
      繪隊週轉金中撥款給付給力伕，並由力伕在領人欄簽章。嗣乙○○再製作記載
      上開力伕費用支出之報銷清單，檢具力伕費用收據報銷，業據乙○○供明在卷
      （見本院更一審卷第二九頁）；並經證人彭昌國、王信得於原審法院證述無訛
      （見原審卷一第九四頁、一００頁），復有如附表一所示領款人為甲○○、丁○○之力伕收據十二紙、附表二所示之報銷清單六張附卷可憑（均影本，見原
      審卷一第一三六至一六一頁）。附表一所示之收據，係由兼總務之被告乙○○
      製作，記載力伕工作之日期、日數及工資，持由彭昌國驗收、證明，再呈隊長
  王信得核章；附表二所示之報銷清單，則係由乙○○填寫費用支出情形，並檢
      具支出單據報銷，均係公務員職務上所掌之公文書。
  (七)、依中油公司油礦探勘總處所檢附之報銷清單、力伕費收據（見原審卷一第一三
      六頁至一六一頁），證人謝其鈞係於八十四年四月十日至同年月十四日，同年
      四月十七日至同年月二十一日，擔任力伕之工作。此十日間，並無其他力伕與
      謝其鈞一起工作，是謝其鈞於偵查中證稱：有好幾人在工作，自係指測量人員
      在測繪，並非指有其他力伕與之一起工作，砍除雜草、雜木。是謝其鈞之證詞
      ，不能證明甲○○砍除雜草之工作。另本件並非僅憑測謊結果，認定被告等之
      犯行。辯護人上開測謊結果為認定被告犯罪事實之唯一證據之辯詞，與事實不
      符。又刑事訴訟法第九十五條固規定訊問被告前，應先告知該條各款之事項。
      但違反該條告知規定，不得作為證據之刑事訴訟法第一百五十八條之二第二項
      之規定，係於九十二年二月六日修訂公布，並自九十二年九月一日施行。被告
      甲○○、丁○○上開調查站之訊問，係於八十九年二月所作，雖未依刑事訴訟
      法告知該條各款事項，自亦有證據能力。
  (八)、綜上所述，被告及被告等之辯護人所為上開辯解及辯護，或與事實不符，或為
      個人意見之詞，均不能採信。本件事證已臻明確，被告三人之犯行堪予認定。
三、按被告等三人於本件行為後，貪污治罪條例業於八十五年十月二十三日經總統公
    布修正，大幅提高罰金額度，比較修正前後之規定，以修正前之規定，有利於被
    告等，應適用修正前之規定論處。查被告乙○○擔任國營事業中油公司油礦探勘
    總處測繪隊領班兼總務之職務，兼負有僱用力伕及發放力伕薪資之職責，為依法
    令從事公務之人員，竟利用職務上之機會，與被告丁○○、甲○○共同詐取力伕
    勞務費，核被告乙○○應成立修正前貪污治罪條例第五條第一項第二款之罪。被
    告丁○○、甲○○依修正前該條例第三條規定，亦應依貪污治罪條例處斷。公訴
    意旨認應適用修正後之該條例第五條第一項第二款論處，顯係誤會。又如附表一
    所示之力伕費用收據，係由被告乙○○填寫力伕工作日期、工資、支付用途後，
    交彭昌國蓋章驗收或證明，再呈測繪隊長王信得核章後，自測繪隊週轉金中撥款
    付給力伕，並由力伕在領款人欄簽章。嗣乙○○再製作記載上開力伕費用支出如
    附表二所示之報銷清單，並檢具力伕費用收據報銷，是如附表一所示之力伕費收
    據、附表二所示之報銷清單，自均屬刑法第二百十三條所指之職務上所掌之公文
    書。被告等推由乙○○填載不實之力伕工作日數，核發力伕費用，並據以向中油
    公司報銷，自足以生損害於中油公司。所為核犯刑法第二百十六條、第二百十三
    條之行使公務員職務上登載不實公文書罪。登載不實公文書之行為為行使行為所
    吸收，不另論罪。被告三人就上開行使公務員職務上登載不實公文書之犯行，有
    犯意聯絡，行為分擔，均為共同正犯。被告三人先後數利用職務上之機會，詐取
    財物之犯行，及先後數行使公務員職務上登載不實公文書之犯行，均時間緊接，
    構成要件相同，顯係基於概括犯意為之，均應依連續犯規定各論以一罪。所犯連
    續利用職務上之機會詐取財物罪與連績行使公務員職務上登載不實公文書罪間，
    有方法結果之牽連關係，應從較重之公務員利用職務上機會詐取財物罪處斷。公
    訴人就被告等連續行使如附表二所示登載不實之報銷清單犯行，漏未起訴，因被
    告等此部分犯行，與已起訴有罪之部分犯行，有裁判上一罪之關係，亦為起訴效
    力所及，本院亦應依法審究。又被告丁○○及甲○○於偵查中（在苗栗縣調查站
    調查中）自白未受僱擔任力伕工作，而具名供被告乙○○領取力伕勞務費用等犯
    行，應依修正前之前開條例第八條後段規定減輕其刑。本件原審法院誤認僅被告
    丁○○及甲○○共同對於中油公司油礦探勘總處施用詐術，取得以丁○○名義支
    領之力伕勞務費七萬八千元，而觸犯刑法第三百三十九條第一項詐欺取財罪，並
    各予論科，且認被告乙○○部分不構成犯罪，皆有未當。臺灣苗栗地方法院檢察
    署檢察官上訴意旨執此指摘原判決不當，為有理由，應由本院將原判決撤銷改判
    。爰審酌被告乙○○擔任國營事業中油公司油礦探勘總處測繪隊領班兼總務之職
    ，支領公帑，卻不知潔身自愛，竟利用職務上難以被監督之外勤工作機會，詐取
    勞務費用花用，營私舞弊，事後更推諉卸責，態度不佳；而被告丁○○、甲○○
    因智慮不週，提供名義，共成詐取公務勞費犯行，混淆社會價值，亦頗有可議；
    惟念被告等三人所詐取之財物僅十八萬一千五百元，數量非多，事後更由甲○○
    名義繳回以丁○○名義詐領之勞務費七萬八千元，有收入款項通知書一紙在卷可
    稽（見原審卷二第三六四頁），彼等犯罪情狀衡之本罪法定本刑為七年以上有期
    徒刑，尚堪憫恕，故各依刑法第五十九條規定減輕其刑（被告丁○○及甲○○部
    分應遞減之）等一切情狀，分別量處如主文第二項、第三項所示之刑示懲，並各
    依法諭知褫奪公權。又被告丁○○、甲○○前均未曾受有期徒刑以上刑之宣告，
    有臺灣高等法院被告全國前案紀錄表在卷可按，其二人經本件偵審程序及科刑之
    教訓，當知所警惕而無再犯之虞，本院認其二人部分所宣告之刑，以暫不執行為
    宜，爰併各宣告緩刑五年，以啟自新。至彼等詐取之財物，除已繳回七萬八千元
    ，有如前述之外，其餘尚有十萬三千五百元，應依修正前同前條例第九條規定予
    以追繳發還中油公司油礦探勘總處，如全部或一部無法追繳時，以其財產抵償之
    。
據上論斷，應依刑事訴訟法第三百六十九條第一項前段、第三百六十四條、第二百九
十九條第一項前段，八十五年十月二十三日修正前貪污治罪條例第二條、第三條、第
五條第一項第二款、第八條後段、第九條第一項、第二項、第十六條，刑法第二條第
一項後段、第十一條、第二十八條、第五十六條、第二百十六條、第二百十三條、第
五十五條、第五十九條、第三十七條第二項、第七十四條第一款，判決如主文。
本案經檢察官戊○○到庭執行職務。
中      華      民      國    九十三    年四      月    二十一    日
                                   臺灣高等法院臺中分院刑事第九庭
                                         審判長法  官  陳  筱  珮
                                               法  官  康  應  龍
                                               法  官  趙  春  碧
右正本證明與原本無異。
如不服本判決應於收受送達後十日內向本院提出上訴書狀，其未敘述上訴之理由者並
得於提起上訴後十日內向本院補提理由書（均須按他造當事人之人數附繕本）。
                                               書記官  胡  美  娟
中     華     民     國     九十三     年      四      月    二十二     日
                                                                        Ｆ
附表一（力伕費收據）
編號   領款人   工 作 日 期      領款金額    製作及付款日期  報銷清單
                 （月／日）     （新台幣）    （年月日）     編號（敏字）
 １    甲○○   4／21、22、00    00000元      84、5、0       0000
                00、27、28、29                84、5、5
                5／2、3、4
 ２    甲○○   5／8、9、10、    00000        00、5、00      0000
                00 、12、13、                 84、5、25
                15、19、20
 ３    丁○○   5／2、3、4、     00000        00、5、00      0000
                0、9、10、11                  84、5、25
                、12、13、15
                、19、20
 ４    丁○○   5／24、25、00    00000        00、6、0       0000
                00、29、30、31                84、6、10
                、6／1、6、7
 ５    甲○○   5／24、25、00    00000        00、6、0       0000
                00、29、30、31                84、6、10
                、6／1、6、7
 ６    丁○○   6／8、10、12、   00000        00、6、00      0000
                00、14、15、16                84、6、21
                、17、18、19
 ７    甲○○   6／8、10、12、   00000        00、6、00      0000
                00、14、15、16                84、6、21
                、17、18、19
 ８    甲○○   6／20、21、22、  00000        00、7、0       0000
                00、24、26、27                84、7、3
                、28、29、30
 ９    甲○○   7／1、3、4、5    00000        00、7、00      0000
                0、7、8、10、11               84、7、18
                、13
 １０    丁○○   7／1、3、4、5    00000        00、7、00      0000
                0、7、8、10、11               84、7、18
                、13
     丁○○   7／14、15、17、  00000        00、7、00      0000
                00、19、20、21                84、7、26
                22、24、25
     甲○○   7／14、15、17、  00000        00、7、00      0000
                00、19、20、21                84、7、26
                22、24、25
附表二（報銷清單）
 編號   報 銷 日 期   報銷編號   不實報銷之力   報銷之不實收據   備  考
       （起迄年月日） （敏字）   伕費（新台幣）
  １    自84、5、0      0000       00000元       附表一編號１
        至84、5、24                              、２、３
  ２    自84、5、00     0000       00000元       附表一編號４
        至84、6、10                   、５
  ３    自84、6、00     0000       00000元       附表一編號６
        至84、6、20                              、７
  ４    自84、6、00     0000       00000元       附表一編號８
        至84、7、5                 （另15000元為蘇君恆所領）
  ５    自84、7、0      0000       00000元       附表一編號９
        至84、7、20                              、10
  ６    自84、7、00     0000       00000元       附表一編號11
        至84、8、5                               、12
                                                                        Ｆ
